【裁判字號】    90,上訴,316
【裁判日期】    900627
【裁判案由】    毒品危害防制條例
【裁判全文】
臺灣高等法院刑事判決                              九十年度上訴字第三一六號
    上 訴 人即
    被      告  乙○○
    選任辯護人  陳河泉
    上 訴 人即
    被      告  丙○○
    指定辯護人  本院甲○辯護人
右上訴人因毒品危害防制條例案件，不服臺灣桃園地方法院八十九年度訴字第四九
號中華民國八十九年十一月二十一日第一審判決（起訴案號：臺灣桃園地方法院檢察
署八十八年度偵字第一五○九六號）提起上訴，本院判決如左：
        主  文
原判決撤銷。
乙○○連續轉讓第二級毒品，處有期徒刑壹年貳月。
丙○○連續幫助轉讓第二級毒品，處有期徒刑陸月，如易科罰金以佰元折算壹日。
        事  實
一、乙○○、丙○○均明知安非他命係屬毒品危害防制條例第二條所規範之毒品，未
    經許可，不得轉讓。乙○○竟基於轉讓上開毒品之概括犯意，自民國八十七年二
    月上旬某日起至同年十一月間某日止，在桃園縣桃園市○○路一四三六巷八號少
    年黃榮堅住處附近之統一麵包便利商店前，連續五次轉讓第二級毒品安非他命予
    少年黃榮堅。丙○○則基於幫助乙○○轉讓上開毒品之犯意，於前揭期間內某時
    ，協助乙○○攜帶安非他命至上址，以及載送乙○○前往上址交付毒品各一次予
    黃榮堅。乙○○復基於同一轉讓毒品之概括犯意於八十七年九月間，在丙○○位
    於桃園縣蘆竹鄉○○村○鄰○○路六一號之住處，轉讓上開毒品予張泓基二次。
    嗣因黃榮堅於八十八年一月二十八日下午七時許，在其上開住處因涉嫌施用毒品
    安非他命，經警查獲，始知悉上情。
二、案經桃園縣警察局平鎮分局報告台灣桃園地方法院檢察署檢察官偵查起訴。
        理  由
一、訊據被告乙○○對於右揭轉讓安非他命予黃榮堅之行為，直承不諱，核與黃榮堅
    於偵審中所述情節大致相符，其次，被告雖否認有轉讓安非他命與丙○○及張泓
    基，然查被告乙○○於警偵訊時坦承：「（『阿基』就是張泓基，有無向你買過
    安非他命？）他沒有跟我買，都是我送他的。」（見偵查卷第十九頁及背面）；
    「那是他們（張泓基及黃志忠）知道我有，跟我要，我給他們的，時間約在八十
    七年九月，在桃園市○○路丙○○家，他們向我要，我才分給他們，張泓基、黃
    志忠我都給他們二次」等語（見偵查卷第六十四頁）。證人張泓基雖於原法院審
    理中否認上情（見原審卷第六三頁），惟查證人徐瑄宜於警訊中證稱：「（乙○
    ○是否販賣安非他命與他人吸食？）我只知道他有拿三次安非他命給綽號阿基（
    即張泓基）的男子」（見偵查卷第五頁）等語無訛。至證人徐瑄宜於原法院審理
    中翻異前詞，改稱警訊所述不實，因警察未讓其看筆錄，只是對伊兇（見原審卷
    第六五頁）。惟經原法院傳訊當時製作筆錄之警員廖年祥到庭證稱：伊並未對徐
    瑄宜兇，又本案最初係依據徐瑄宜之證述才進行偵查等語（見原審卷第八二至八
    三頁），而證人徐瑄宜係被告乙○○之女友，當無構詞誣陷之可能，是其於警訊
    中之證述可信度甚高，至嗣後於原審法院證稱之上開證詞，係事後勾串迴護被告
    之詞，不足採取。是被告乙○○轉讓安非他命予張泓基之事實，亦足認定。被告
    乙○○雖復辯稱徐瑄宜只說被告拿三次安非他命給綽號阿基的男子，未說綽號「
    阿基」即張泓基，原審逕即認定，顯有違誤，請再傳訊徐瑄宜云云，然被告二人
    均認識徐瑄宜，被告亦坦承其女友徐女亦認識綽號阿基之張泓基（為被告國中同
    學）（見本院卷第四九、五○頁），徐女於警訊中所稱「阿基」，顯指張泓基，
    自無再傳徐女之必要，附此說明。
二、訊據被告丙○○雖否認有幫助被告乙○○轉讓安非他命予黃榮堅之事實，被告乙
    ○○亦否認丙○○有幫其送安非他命予黃榮堅，然查原審初訊時，黃榮堅陳稱伊
    打電話向被告乙○○拿安非他命，被告丙○○幫他送一、二次等語（見原審卷第
    二三頁），被告丙○○隨即表示黃某所言實在，伊送乙○○送過二次云云（見原
    審卷第二三頁），於第二次訊問時，法官再問被告丙○○，有無幫乙○○立送安
    非他命給黃榮堅？伊再度表示被告乙○○要伊拿給黃榮堅者（見原審卷第四五頁
    ），而被告乙○○於警訊中亦坦承丙○○有幫伊拿安非他命給黃榮堅（見偵查卷
    第一九頁）。綜上各情，顯見被告丙○○確有幫乙○○轉讓安非他命予黃榮堅，
    被告二人否認上情，乃嗣後卸責及迴護之詞，均無可採。
三、按安非他命為毒品危害防制條例規範之第二級毒品，該條例第二條第二項第二款
    定有明文，被告乙○○轉讓安非他命予黃榮堅及張泓基部分，核犯該條例第八條
    第二項之轉讓第二級毒品罪。其轉讓安非他命前後持有安非他命之低度行為，為
    轉讓安非他命之高度行為所吸收，不另論罪。其前後多次如事實欄所載之轉讓安
    非他命之犯行，時間緊接，方法相同，觸犯構成要件相同之罪名，顯係基於概括
    犯意為之，為連續犯，應依刑法第五十六條規定論以一罪，並加重其刑。其次，
    被告乙○○與證人黃榮堅自行約定好交付毒品之時間、地點後，再由被告丙○○
    幫助乙○○代送或載送其至現場交付第二級毒品安非他命予黃榮堅，被告丙○○
    代送或載送乙○○行為並非販賣之構成要件行為，應屬幫助犯，而非共同正犯，
    核其所為係犯同條項之轉讓第二級毒品罪之幫助犯。其前後二次幫助轉讓安非他
    命之犯行，時間緊接，方法相同，觸犯構成要件相同之罪名，顯係基於概括犯意
    為之，亦屬連續犯，應依刑法第五十六條規定論以一罪，並加重其刑，惟其乃幫
    助犯，應依刑法第三十條第二項之規定減輕其刑，爰先加後減之。公訴人雖僅起
    訴被告丙○○交付安非安命予黃榮堅一次之犯行，然檢察官就犯罪事實一部起訴
    者，其效力及於全部，本件被告幫助轉讓安非他命予黃榮堅部分之犯罪事實共兩
    次，有連續犯之關係，已如前述，本院自應就屬於裁判上一罪之部分一併加以審
    判，附此敘明。原審法院以被告乙○○係構成販賣第二級毒品（並沒收被告乙○
    ○販賣安非他命所得新台幣七千元），被告丙○○為幫助犯，均有未當（詳後述
    ），被告上訴，指摘原判決不當，請求撤銷改判，即無不合。爰審酌被告乙○○
    有竊盜、殺人未遂等少年非行（見本院被告全國前案紀錄表，本院卷第二三至二
    四頁），原應節身自愛，詎仍不知警惕，變本加厲，流毒他人，次數頻繁，以及
    犯後飾詞狡辯等一切情狀；審酌被告丙○○有施用毒品紀錄，詎變本加厲，流毒
    他人，及幫助轉讓安非他命之次數、犯後態度等一切情狀，分別對被告二人量處
    如主文所示之刑。又被告丙○○行為後，刑法第四十一條關於易科罰金之規定，
    業將原犯最重本刑為三年以下有期徒刑以下之刑之罪‧‧‧易科罰金，修正為刑
    法第四十一條第一項犯最重本刑為五年以下有期徒刑以下之刑之罪‧‧‧易科罰
    金，並經總統於九十年一月十日公布施行，本件被告所犯之罪，最重本刑為五年
    以下有期徒刑之罪，經比較結果，以修正後之新法對被告丙○○有利，依刑法第
    二條第一項前段規定，並應適用修正後之刑法第四十一條第一項之規定，諭知易
    科罰金之折算標準。
四、本件檢察官僅就被告有轉讓上開毒品之犯行予以起訴，原審關於轉讓毒品予黃榮
    堅之部分，以公訴意旨漏未斟酌被告乙○○所交付之安非他命係有償，以及被告
    丙○○交付毒品安非他命予黃榮堅係基於乙○○之授意，非基於自行轉讓之犯意
    ，而認被告丙○○係犯同條例第八條第二項之轉讓第二級毒品罪，尚有未洽，惟
    公訴人所指被告丙○○交付毒品予證人黃榮堅之時間、地點等基本事實均屬相同
    ，其基本事實既屬同一，爰予審理，並變更其起訴法條。惟有罪之判決，得就起
    訴之犯罪事實，變更檢察官所引應適用之法條，固為刑事訴訟法第三百條所明定
    ，但須在起訴事實之同一性範圍內，始得為之，否則即難免構成訴外裁判之違法
    。又同法第九十五條規定「訊問被告，應告以犯罪之嫌疑及所犯罪名（第一項）
    ；罪名經告知被告後，認為應變更者，應再告知（第二項）。」旨在使被告能充
    分行使防禦權，俾訴訟程序臻於公平公正，此於事實審法院變更起訴之法條而為
    有罪判決時，尤應踐行該條第二項所定程序，始可避免突襲裁判，而維被告權益
    （最高法院八十六年度台上字第四○八九號判決參照）。本件原審法院並未就變
    更起訴法條之情事，告知被告，致被告及其辯護人均未及就此予以辯論，原審法
    院之程序，顯有瑕疵。且黃榮堅於警訊時固陳稱：安非他命係向乙○○買的，自
    八十七年二月上旬至十二月止（詳細日期忘記了），購買地點每次都是約在大竹
    路統一麵包店，每次購買五千元，約二點五公克，共向他購買五次（見偵查卷第
    九頁）；我在八十七年二月中旬就開始向他買，每一次約二公克五千元等語（見
    偵查卷第三十二頁）；然其於檢察官偵訊時證稱：從八十七年二月開始，我有跟
    他要安非他命，他都會給我，但他也會跟我借一千、二千或三千不等，但都未還
    過我錢；「（乙○○是賣安還是給你安非他命？）我不知那樣算賣還是給，有時
    他會先給我安非他命，就一直打電話要我借他錢，如果不借他錢，以後再跟他要
    安非他命，他就不給了」等語（見偵查卷第五十三頁、第五十四頁）；於原審法
    審理中證稱：八十七年間拿三、四次，在伊家對面統一麵包店，正確時間忘記了
    ；乙○○是先跟我借錢，再一點點的拿安給我，最後都沒有還我錢（見原審卷第
    二十二頁）；「從八十七年間開始給我，詳細時間我忘記了，我需要時就打行動
    電話給他，約在我家附近的便利商店，一次他都拿零點幾公克給我，我沒有給他
    錢」等語（見原審卷第六十三頁）。依證人黃榮堅於偵訊中所述，僅足以認定被
    告有轉讓安非他命予黃榮堅，故檢察官依轉讓第二級毒品罪嫌起訴被告，依證人
    黃榮堅於原審所證，亦僅足作為被告轉讓安非他命予黃榮堅之論據，原審法院徒
    以黃榮堅於警訊中所述，及其於偵審中語意含糊之證述，遽認被告販賣第二級毒
    品之事實，進而一併認定被告丙○○上揭二次幫忙轉讓之行為均屬幫忙販賣，變
    更起訴法條，均屬率斷，爰依檢察官原起訴之事實及法條，予以裁判。其次，檢
    察官並未就被告乙○○有轉讓安非他命予丙○○之情事予以起訴，原審以被告乙
    ○○，於八十七年一月間至同年六月間，在乙○○位於桃園縣蘆竹鄉○○村○○
    路二八四號之住處或丙○○位於桃園縣蘆竹鄉○○村○鄰○○路六一號之住處，
    無償轉讓安非他命予丙○○施用共五次，因而併予裁判乃以被告丙○○於原審法
    院陳稱：我吸食的安非他命是乙○○請我的，大約請我五次，八十七年間請的，
    在我家或去他家拿（見原審卷第二十二頁），及「（林有無請你安過？）有，八
    十七年間有五次」（見原審卷第四十六頁），以及「（林何時拿安非他命給你？
    ）八十七年上半年的時候，詳細時間忘了，在我家拿給我的」（見原審卷第一○
    四頁）等語為據，然被告乙○○否認有轉讓安非他命予被告丙○○之情，自難僅
    憑被告丙○○於原審片面供述，即指被告乙○○有此部分轉讓五次安非他命之犯
    行，因此部分並未經起訴，自無庸另為無罪之諭知。
五、公訴意旨另以：被告乙○○分別於八十七年九月間某日，在丙○○上開住處，轉
    讓第二級毒品安非他命予黃志忠二次，因認被告乙○○涉犯毒品危害防制條例第
    八條第二項之轉讓第二級毒品罪。然查，被告此部分之犯行，為其所否認，復經
    證人黃志忠為相同證述，尚乏證據證明渠有此部分轉讓犯行，此外復查無其他證
    據證明被告確有公訴人所指此部分之犯行，惟公訴意旨認此部分與前揭論罪科刑
    之轉讓第二級毒品予張泓基部分，係基於概括犯意為之，有連續犯之裁判上一罪
    關係，爰不另為無罪之諭知。
據上論斷，應依刑事訴訟法第三百六十九條第一項前段、第三百六十四條、第二百九
十九條第一項前段，毒品危害防制條例第八條第二項，刑法第十一條前段、第五十六
條、第三十條第二項、第二條第一項前段，第四十一條第一項，罰金罰鍰提高標準條
例第一條前段、第二條，判決如主文。
本案經檢察官費玲玲到庭執行職務。
中      華      民      國     九十     年      六      月    二十七    日
                              台灣高等法院刑事第十三庭
                                  審判長法  官  蔡    燉
                                        法  官  黃  國  忠
                                        法  官  盧  彥  如
右正本證明與原本無異。
如不服本判決應於收受送達後十日內向本院提出上訴書狀，其未敘述上訴之理由者並
得於提起上訴後十日內向本院補提理由書（均須按他造當事人之人數附繕本）。
                                        書記官  初  玲  玲
中      華      民      國     九十     年      六      月    二十八    日
附錄    本判決論罪科刑法條：
毒品危害防制條例第八條第二項
轉讓第二級毒品者，處六個月以上五年以下有期徒刑，得併科新台幣七十萬元以下罰
金。


司法院資訊處製作；財團法人民間司法改革基金會備份。
